智慧財產及商業法院民事判決  
110年度民著訴字第85號
原      告  方允芸                                      

訴訟代理人  吳俊達律師   
複 代理 人  王亭涵律師   
被      告  林煜翔                                     

                          送達代收人  陳淑卿        
上列當事人間侵害著作權有關財產權爭議事件，經臺灣臺北地方
法院以110年度智字第2號裁定移送前來，本院於民國111年2月23
日言詞辯論終結，判決如下：
    主  文
一、原告之訴駁回。
二、訴訟費用由原告負擔。
　　事實及理由
一、原告主張要旨及聲明：
  ㈠原告與被告經營之「新秘花嫁/閨蜜精品/整體造型0000＆0000
    0優雅不羈」工作室（下稱被告工作室）於民國109年5月26
    日簽訂「典藏純拍精品-56,800專案」之婚紗攝影契約（下
    稱系爭契約），原告於同年6月24日已全數支付約定之價金
    新臺幣（下同）53,800元。
　㈡詎自款項付清同日婚紗拍攝完畢，至同年12月已有5個多月，
    被告仍未履行系爭契約給付婚紗相片（下稱系爭相片），甚
    且未經原告同意，擅自將當天拍攝之電子檔（俗稱毛片）除
    僅留下40組外，其餘檔案均全數刪除，導致原告已無法挑滿
    40組精修相片，被告顯已無法依約給付當天拍攝所有電子檔
    組數相片，且挑選原告滿意之40組相片已顯有困難，構成民
    法第226條規定給付不能之情事。原告於同年12月10日寄發
    律師函向被告為解除系爭契約之意思表示，並以傳送至兩造
    通訊軟體Line群組中為送達被告之方式，業經被告收受，系
    爭契約業經原告解除，原告依民法第259條第2款規定，請求
    被告返還已受領之53,800元。
　㈢系爭契約已約定給付項目包含當天拍攝所有電子檔組數相片
    、精修40組相片，依消費者保護法第17條第5項、婚紗攝影
    服務定型化契約應記載不得記載事項貳之第10、11條規定，
    被告因履行系爭契約所拍攝之婚紗相片，均為原告所有，未
    經選定之相片被告不得使用，並應銷毀。被告未經原告同意
    ，於同年6月至9月間擅自將系爭相片中之14張公開於臉書使
    用者名稱為「林○○」、臉書粉絲專頁名稱「新秘0000＆00000
    優雅不羈Praise Wed婚紗婚禮籌備/閨蜜婚紗/孕婦寫真/形
    象穿搭顧問推薦」之社群媒體（下稱被告臉書），為商業廣
    告招攬業務使用，業已嚴重侵害原告著作財產權，原告僅係
    以按讚表示閱讀過該篇內容，並無同意被告張貼相片之意。
    原告先位主張依著作權法第88條第1、3項規定；備位主張依
    婚紗攝影服務定型化契約第11條第2項規定，請求被告賠償1
    5萬元。
　㈣聲明：被告應給付原告203,800元，及自起訴狀繕本送達翌日
    起至清償日止，按年息百分之5計算之利息；請依職權宣告
    假執行。　　　
二、被告答辯要旨及聲明：
　㈠雙方依約於109年6月24日完成婚紗拍攝，後製照片電子檔毛
    片前置作業處理期，標準流程為1個月，原告於表定開放照
    片精修挑選日期同年7月25日前14天，於通訊軟體Line客戶
    溝通群組內，主動告知與共同拍攝之男友因感情因素分手，
    戀情結束，要求被告方面只需交付女方個人獨照精修部分即
    可，其餘皆不要，惟因系爭契約係雙人情侶婚紗拍攝，獨照
    時間不到20％，數量占比不多，只能勉強完成原告要求女生
    所有獨照18組相片精修，準備印刷相本時，約一個月後原告
    又再度額外要求討取前男友獨照22組相片以湊滿40組相片。
    被告工作室攝影師再額外後製趕件處理，歷經4次校稿調整
    後製風格與精修細節，約再過1個月後準備印刷相本時，原
    告卻莫名以交付40組獨照精修不喜歡為由，要求交付男女雙
    人合照，因被告工作室攝影師針對未經客人挑選精修照片外
    的拍攝原始毛片電子檔案，礙於電腦跟相機記憶卡空間有限
    僅保留45天，被告工作室攝影師又自費請電腦科技公司救援
    超過45天已刪除的檔案，後續雙方溝通交件事宜未達共識，
    在未進入交件程序前，原告無法溝通自行移送司法機關處理
    。
　㈡被告臉書之相片經原告律師通知後已撤除，因雙方原為臉書
    朋友，被告工作室造型師服務過程中，以手機側拍工作花絮
    上傳臉書當下，原告有到被告臉書發文處按讚，且自發文後
    3至4個月期間，並未對被告臉書相片有任何反對意見，亦未
    告知必須撤除相片，被告臉書發文屬婚紗個人美照實際拍攝
    ，該相片依著作權法第12條規定為被告工作室所有，僅為宣
    傳推廣之用，並無任何實質商業利益，對原告亦無任何損失
    傷害。　
　㈢系爭契約對於著作權歸屬並未約定，被告工作室依著作權法
    第12條規定有系爭相片著作權。本件尚在修片校稿作業程序
    ，原告在尚未完成系爭契約交件點收相片並確認選片時，突
    然提起訴訟，系爭契約表明額外贈品要扣除NG檔並為拍攝成
    功相片為準，其扣除NG檔即是業者針對消費者不要或未選定
    的相片，原告主動告知與男友感情破裂分手只要女方精修獨
    照，被告當然把雙人合照定義為NG檔或未選定之相片，被告
    工作室攝影師刪除相片係按照公司保留檔案45天之標準流程
    作業程序處理，並未牴觸合約內容。被告依約攝影、造型如
    期完成拍攝，於原告起訴前已告知所有相片交付數量，並無
    違約情事。又上傳被告臉書相片為手機側拍花絮分享，並非
    專業攝影師拍攝，非屬合約條款內之相片。　
　㈣聲明：駁回原告之訴。　　　　
三、本件爭點(本院卷第313至314頁）：
  ㈠原告依民法第256條規定解除系爭契約，並依同法第259條第2
    款規定請求被告返還已給付之款項53,800元，是否有理由？
  ㈡原告先位主張依著作權法第88條第1、3項規定；備位主張依
    婚紗攝影服務定型化契約第11條第2項規定，請求被告負損
    害賠償責任，是否有理由？如有理由，金額若干為適當？
四、本院得心證之理由：　　
　㈠爭點㈠部分：
　⒈民法第226條第1項規定：「因可歸責於債務人之事由，致給
    付不能者，債權人得請求賠償損害」；民法第256條規定：
    「債權人於有第226條之情形時，得解除其契約」；民法第2
    59條第2款規定：「契約解除時，當事人雙方回復原狀之義
    務，除法律另有規定或契約另有訂定外，依左列之規定……二
    、受領之給付為金錢者，應附加自受領時起之利息償還之」
    。而所謂給付不能，係指清償期屆至，債權人得請求債務人
    給付，而債務人不能依債之本旨為給付而言（最高法院107
    年度台上字第1411號、106年度台上字第225號民事判決要旨
    參照）。
　⒉原告主張兩造於109年5月26日簽訂系爭契約，原告於同年6月
    24日付清契約價金53,800元，並於同日婚紗拍攝完畢等情，
    被告不爭執，並有系爭契約及律師函所示履約時間在卷可資
    參佐（臺灣臺北地方法院110年度智字第2號卷，下稱地院卷
    ，第45至49頁、本院卷第215至219頁，地院卷第51頁），堪
    信為真。原告主張被告擅自將婚紗相片電子檔刪除，無法給
    付當天拍攝所有電子檔組數相片，且挑選原告滿意之40組相
    片已顯有困難，構成給付不能，經原告解除契約，被告依民
    法第259條第2款規定，應返還53,800元及其法定遲延利息等
    情，為被告否認並以前揭情詞置辯。經查：
　⑴系爭契約內容係雙人情侶婚紗拍攝，依系爭契約首頁記載「
    完件日期：於行程結束後開始算起，拍攝完4週內挑選照片
    ，第8至12週後製成品輸出」、「特別贈送：當天拍攝所有
    電子檔組數照片（扣除NG檔，成功相片為準）」，此有系爭
    契約在卷可稽（地院卷第45至49頁、本院卷第215至219頁）
    。
　⑵就系爭契約之履約過程，被告依雙方通訊軟體Line客戶溝通
    群組之通訊截圖內容說明如下：①原告於109年7月10日向被
    告表示「精修我的照片就好，我們分手了」。②同年月25日
    被告開放雲端挑片，工作程序是1個月，於毛片處理過程因
    原告只要女生獨照，不會處理男生獨照及男女合照。③同年8
    月20日一修校稿完成。④被告精修校稿後，再次與原告確認
    ，原告表示「只需要我一個人的獨照」。⑤同年10月5日，原
    告表示要男生獨照及女生獨照湊滿40組，以符合系爭契約內
    容，此時已經過3個月，超過毛片保存之45日。⑥同年10月5
    日被告表示直接加男生的單人照，補滿精修照片40組，原告
    表示同意。⑦同年10月20日男生、女生獨照40組均已修好，
    提供原告雲端校稿，原告回答「OK」。⑧同年10月25日，被
    告因原告前述回應準備送印流程，被告表示多贈送之內容為
    男、女生相片各1本。⑨同年10月27日原告又稱要男女合照，
    但因原告於7月即表示不要合照，被告未保留男女合照。此
    有被告陳述及其提供之Line對話截圖在卷可資對照參佐（本
    院卷第312至313頁、第295頁）。　　　
　⑶系爭契約內容為雙人情侶婚紗拍攝，依系爭契約完件時程，
    需在拍攝完成起算4週內，即109年6月24日至同年7月24日，
    挑選相片，所贈送當天所有電子檔組數相片，需扣除NG檔以
    成功相片為準，已如前述。然依前揭Line對話截圖顯示，原
    告於同年7月10日主動表示因已分手只要其個人相片後，雙
    方就交付內容是否包含男方單人或男女雙人相片數次變更，
    雙方雖已確定非依原契約之雙人情侶婚紗攝影內容為系爭契
    約之履行，然因有前述變更，牽動後續挑選相片內容及應扣
    除之電子檔內容，雙方就履約內容顯有不同理解，在系爭契
    約就此情況未明確約定處理方式之情況下，以契約完件時程
    而言，雙方在挑選相片環節已無共識，遑論後製成品之輸出
    ，系爭契約依其債之本旨，應履行之內容尚有未明，實難僅
    因原告所稱被告已無法依約給付當天拍攝所有電子檔組數相
    片，且挑選原告滿意之40組相片已顯有困難，推斷系爭契約
    已因可歸責於被告之事由致給付不能，而有前揭民法第226
    條第1項之情形。
　⒊依系爭契約履約過程觀之，尚難認被告有原告所指民法第226
    條第1項情形，原告以被告有民法第226條第1項情形，逕依
    民法第256條規定解除系爭契約，並依同法第259條第2款規
    定請求被告返還已給付之款項53,800元，自非有理。
　㈡爭點㈡部分：
　⒈著作權法第88條第1、3項規定：「因故意或過失不法侵害他
    人之著作財產權或製版權者，負損害賠償責任。數人共同不
    法侵害者，連帶負賠償責任」、「依前項規定，如被害人不
    易證明其實際損害額，得請求法院依侵害情節，在新臺幣一
    萬元以上一百萬元以下酌定賠償額。如損害行為屬故意且情
    節重大者，賠償額得增至新臺幣五百萬元」。
　⒉消費者保護法第17條第1項、第5項規定：「中央主管機關為
    預防消費糾紛，保護消費者權益，促進定型化契約之公平化
    ，得選擇特定行業，擬訂其定型化契約應記載或不得記載事
    項，報請行政院核定後公告之」、「中央主管機關公告應記
    載之事項，雖未記載於定型化契約，仍構成契約之內容」。
    又經濟部108年7月15日經商字第10802414910號公告並自109
    年1月1日生效之「婚紗攝影服務定型化契約應記載及不得記
    載事項」，其中貳、應記載事項「十、選定樣片及照片之著
    作權歸屬」規定：經消費者選定之樣片及照片，除另有約定
    外，其著作人為業者，著作財產權人為消費者。「未經選
    定樣片及照片之使用限制」規定：未經消費者選定之其他樣
    片及照片，除經書面同意者外，業者不得使用，並應銷毀之
    。業主違反前項約定致生損害者，應負損害賠償責任（地院
    卷第38至39頁）。　　
　⒊原告主張被告於109年6月至9月間將14張有關原告婚紗相片公
    開於被告臉書乙節，被告不否認，並有被告臉書之原告婚紗
    照片（經編號共14張）及貼文時點附表在卷可稽（本院卷第
    99至121頁、第179之16頁），堪信為真。原告主張依前揭消
    費者保護法及「婚紗攝影服務定型化契約應記載及不得記載
    事項」規定，該14張相片著作財產權均歸屬原告，被告所為
    未經原告同意，侵害原告著作財產權，請求損害賠償等情，
    為被告否認，辯稱：14張僅編號8、9為攝影老師拍攝，其餘
    都是伊以手機拍攝，並非履約之相片等語（本院卷第280頁
    ）。經查：
　⑴系爭契約並未就系爭相片之著作財產權為約定，原告主張為
    系爭相片著作財產權人，係依前揭消費者保護法第17條第5
    項及「婚紗攝影服務定型化契約應記載及不得記載事項」貳
    之十規定（本院卷第62至63頁）。
　⑵觀諸原告提供被告臉書之相片，其中編號1至5上方有「手機
    花絮按按」註記（本院卷第101頁）、編號6、7上方有「○○
    手機花絮一樣美到沒朋友」註記（本院卷第103頁）、編號1
    0至13上方有「0000造型總監手機花絮」、「0000造型總監
    手機花絮一樣美到沒朋友」註記（本院卷第111頁、第113頁
    ），被告前揭所辯為手機拍攝乙節並非無據，尚難認前揭編
    號1至7、10至13相片屬系爭契約之系爭相片範圍，原告依前
    揭規定主張有著作財產權，自屬無據。
　⑶系爭契約自原告主動表示因已分手只要其個人相片後，雙方
    就挑選相片環節並無共識，已如上述，且參以被告提供雙方
    通訊軟體Line客戶溝通群組之通訊截圖內容，原告就挑片內
    容均籠統回應，或為「OK」、「只需要我一個人的獨照」、
    「湊40張，把男生的照片拉出來吧」、「你挑」、「嗯」，
    實難認原告業已實際完成系爭相片之挑選確認程序，自未符
    合前揭「婚紗攝影服務定型化契約應記載及不得記載事項」
    貳之十「經消費者選定」、貳之「未經消費者選定」之要
    件，本件編號8、9、14相片雖可能係由攝影師依系爭契約所
    拍攝之系爭相片範圍，然原告對於系爭相片尚無著作財產權
    ，自難以其著作財產權受侵害為由，依前揭著作權法第88條
    第1、3項規定請求被告損害賠償。又因本件尚未完成系爭相
    片之挑選確認程序，難謂被告所為已違反「婚紗攝影服務定
    型化契約應記載及不得記載事項」貳之規定。
　⒋本件編號1至7、10至13相片非屬系爭契約之系爭相片範圍，
    編號8、9、14相片雖可能係由攝影師依系爭契約所拍攝，惟
    難認原告業已實際完成系爭相片之挑選確認程序，原告尚非
    系爭相片之著作財產權人，原告先位主張依著作權法第88條
    第1、3項規定；備位主張依婚紗攝影服務定型化契約第11條
    第2項規定，請求被告負損害賠償責任，均無理由。
五、綜上所述，原告依爭點㈠㈡所示規定請求被告給付203,800元
    及其法定遲延利息，為無理由，應予駁回。又原告聲請本院
    依職權宣告假執行，僅係促使法院為職權之發動，爰不另為
    假執行准駁之諭知。
六、本件事證已臻明確，兩造其餘攻擊防禦方法及所提證據，經
    本院斟酌後，認與判決結果不生影響，自無逐一詳予論駁之
    必要。  　　　　　　
七、結論：原告之訴為無理由，依智慧財產案件審理法第1條，
    民事訴訟法第78條，判決如主文。　　　
中　　華　　民　　國　　111 　年　　3 　　月　　31　　日
　　                      智慧財產第一庭
　　                              法  官　陳端宜
以上正本係照原本作成。
如對本判決上訴，須於判決送達後20日內向本院提出上訴狀。 
如委任律師提起上訴者，應一併繳納上訴審裁判費。
中　　華　　民　　國　　111 　年　　3 　　月　　31　　日
　　　　　　　　　　　　　　　    書記官　吳祉瑩